臺灣高等法院臺中分院刑事判決　 100年度選上更(一)字第90號
上　訴　人
即　被　告　曾文勳
選任辯護人　謝萬生律師
上列上訴人因違反公職人員選舉罷免法案件，不服臺灣彰化地方
法院99年度選訴字第9號中華民國99年7月15日第一審判決（起訴
案號：臺灣彰化地方法院檢察署98年度選偵字第113、114、233
號），提起上訴，最高法院發回更審，本院判決如下：
    主  文
原判決關於曾文勳部分撤銷。
曾文勳共同對於有投票權之人，交付賄賂，而約其投票權為一定
之行使，處有期徒刑參年貳月，褫奪公權肆年，扣案預備用以交
付之賄賂現金新臺幣捌仟元沒收之。
    事  實
一、曾文勳於民國（下同）99年2月28日前，擔任彰化縣花壇鄉
    鄉長，其與白閔傑之父白鴻森曾同為彰化縣議會議員，渠2
    人間素有交情，而曾文勳因經常前往蔡宗智所經營位於彰化
    縣花壇鄉○○街149號之洗衣店清洗衣服，故曾文勳與蔡宗
    智2人間彼此熟識且有交情。適白閔傑登記參選彰化縣第17
    屆議員選舉，曾文勳為求白閔傑能順利當選該屆議員，不思
    以闡揚候選人之理念等正途向人拜託催票，竟萌以賄選之不
    法方式，為人助選，其於98年11月20日左右之某日，駕駛黑
    色CEFIRO轎車前往蔡宗智位於上址之洗衣店，交付預備用以
    行賄交付選民之賄賂現金新台幣（下同）5萬元予蔡宗智，
    要求蔡宗智為彰化縣議會議員候選人白閔傑行賄，蔡宗智並
    應允而予以收受，渠2人即共同基於對於有投票權人，交付
    賄賂而約其投票權為一定行使之單一犯意聯絡，蔡宗智並決
    定每票賄以500元，由蔡宗智接續於附表所示之時間、地點
    ，以每票500元之代價，依每個收賄者可掌握之投票數（即
    收賄者之親戚家人中或熟識之朋友有投票權人之人頭數），
    將行賄款項陸續發放交付予附表所示之白文進、阮文筆、徐
    淑珍、陳錫明、陳民安、黃荷琇、林秋冬、許朝隆、李耀家
    、黃瑞松、廖雪雲、黃萬、盧梓發、楊呂彩鑾、羅景倫、鄭
    銀耳、徐國鈞、徐秀華、陳太山等人（每人收受賄款額詳如
    附表所示，其等所涉受賄罪之犯行，業經檢察官於99年1月8
    日為緩起訴處分），並要求其等投票支持彰化縣議會第17屆
    議員第一選區登記第1號候選人白閔傑，而為一定投票權之
    行使。白文進等19人均明知其等所收受之款項係賄選之對價
    ，竟仍予以收受。嗣彰化縣警察局彰化分局獲報後，即報請
    檢察官指揮，將白文進、阮文筆、徐淑珍、陳錫明、陳民安
    、黃荷琇、林秋冬、許朝隆、李耀家、黃瑞松、廖雪雲、黃
    萬、盧梓發、楊呂彩鑾、羅景倫、鄭銀耳、徐國鈞、徐秀華
    、陳太山等人約談到案，每人供出收賄之上情，並將收受如
    附表所示之賄款均交出由警查扣；而蔡宗智於檢察官偵查訊
    問，亦自白上情，並主動交出所剩預備用以交付之賄賂現金
    8千元扣案。（蔡宗智所犯投票行賄罪，業經原審判處有期
    徒刑1年10月，緩刑4年確定在案）
二、案經彰化縣警察局彰化分局報告臺灣彰化地方法院檢察署檢
    察官偵查起訴。
    理  由
壹、程序方面（包括證據能力與起訴事實之更正部分）：
一、按被告以外之人於審判外之言詞或書面陳述，除法律有規定
    者外，不得作為證據，刑事訴訟法第159條第1項定有明文。
    被告及辯護人曾於本院上訴審中爭執同案被告蔡宗智之警詢
    及偵查中供述之證據能力。本院審酌本案證人即同案被告蔡
    宗智之警詢供述，係屬被告曾文勳以外之人之審判外言詞陳
    述，且該言詞陳述時並無同法第159之1至159之5條之情形，
    ，故認證人蔡宗智警詢之陳述，無證據能力，應予排除。至
    於證人蔡宗智於偵查中之證詞部分，則因被告以外之人於偵
    查中向檢察官所為之陳述，除顯有不可信之情況者外，得為
    證據，刑事訴訟法第159條之1第2項定有明文。蓋偵查中對
    被告以外之人所為之偵查筆錄，或被告以外之人向檢察官所
    提出之書面陳述，性質上均屬傳聞證據。惟現階段刑事訴訟
    法規定檢察官代表國家偵查犯罪、實施公訴，依法其有訊問
    被告、證人及鑑定人之權，證人、鑑定人且須具結。而實務
    運作時，檢察官偵查中向被告以外之人所取得之陳述，原則
    上均能遵守法律規定，不致違法取供，可信度極高，自得為
    證據。經查，同案被告蔡宗智於偵查中檢察官訊問時具結所
    為之陳述，係以證人之身分，經檢察官告以得拒絕作證、具
    結之義務及偽證之處罰，並由其具結，而於負擔偽證罪之處
    罰心理下所為，經具結擔保其證述之真實性，且依據偵訊過
    程及筆錄記載，可徵證人蔡宗智於檢察官偵查中為證言時，
    並無任何遭受外力不當干涉之顯不可信之情況，況被告及選
    任辯護人於本院審理時，復未能具體指陳該等證述作成時，
    有何外在環境及情況足以影響證人證述之任意性及真實性，
    而有何顯有不可信之情況，再者，證人蔡宗智於原審法院及
    本院審理中，復經被告之選任辯護人聲請傳喚到庭作證，並
    予被告及其選任辯護人對質、詰問之機會，堪認均已完足為
    合法調查之證據，是證人蔡宗智於偵查中所為證述，應認具
    有證據能力。綜上，被告及選任辯護人抗辯證人蔡宗智於偵
    查中所為證述因受外力影響，不具證據能力等語，無可採取
    。至於證人陳錫明、陳民安、陳太山、徐國鈞、徐秀華等5
    人於98年12月2日檢察官偵訊中結證之證詞部分（見98年度
    選偵字第113號卷30、47、54、66、78頁），證人白文進、
    阮文筆等2人於98年12月2日檢察官偵訊中結證之證詞部分（
    見98年度選偵字第114號卷5、10頁），因係被告以外之人於
    偵查中向檢察官所為之陳述，然查上開陳錫明等7人並無顯
    有不可信之情況，依上揭規定，自應認有證據能力。
二、另依刑事訴訟法第198條規定：鑑定人由審判長、受命法官
    或檢察官就下列之人選任一人或數人充之：一就鑑定事項有
    特別知識經驗者。二經政府機關委任有鑑定職務者。復按測
    謊鑑定，係依一般人在說謊時，會產生遲緩、緊張、不安等
    心理波動現象，而以科學方法，由鑑定人利用測謊儀器，將
    受測者之情緒波動反應情形加以紀錄，用以判別受測者之供
    述是否真實，故測謊鑑定結果，於符合下列要件：(1)鑑定人
    具備專業之知識技能，(2)事先獲得受測者之同意，(3)所測試
    之問題及其方法又具專業可靠性時，(4)測謊儀器運作正常，
    (5)受測人身心狀態正常，雖不能採為判決之唯一及絕對的依
    據，但仍具有證據能力而得供裁判之佐證（關於要件(1)至(3)
    參見最高法院88年度台上字第2936號、第5038號、91年度臺
    上字第371號判決意旨；要件(1)至(5)參見最高法院90年度台
    上字第3966號、91年度台上字第2350號判決意旨）。本案原
    審法院事前徵得被告與證人蔡宗智之同意後，指定法務部調
    查局為被告與證人蔡宗智施實測謊，且施測時被告與證人蔡
    宗智仍同意進行測謊，有原審99年3月25日審判筆錄、測謊
    同意書在卷可憑（見原審卷79、86、97頁）。而法務部調查
    局則指定調查官吳家隆為鑑定之施測人員，其曾在法務部調
    查局修畢測謊技術課程，並於美國喬治亞州美國國際測謊學
    校研習測謊技術等課程，取得合格實施測謊資格，有結業證
    書2份附卷為憑（見原審卷106、107頁），足認其具備測謊
    之專業知識技能。而本件測謊方法係以熟悉測試法、區域比
    對法實施測謊；對於測試之相關、重要問題，被告曾文勳係
    「(一)去（98）年縣議員選舉，渠沒有叫蔡宗智幫忙白閔傑買
    票賄選。(二)「渠沒有交五萬元給蔡宗智幫忙白閔傑買票賄選
    。」證人蔡宗智係「(一)去（98）年縣議員選舉，曾文勳有叫
    渠幫忙白閔傑買票賄選；(二)曾文勳有將幫忙白閔傑買票賄選
    的錢交給渠。」；且本件測謊之儀器運作情形「正常」，測
    謊施測環境係「無干擾」等情，亦有法務部調查局測謊報告
    書、測謊鑑定過程參考資料附卷可佐（見原審卷83至107頁
    ）。堪認本案測試之問題具專業性及可靠性，測謊儀器良好
    且運作正常，並無外界干擾，被告受測時身心狀況良好，是
    卷附99年6月2日調科參字第09900245260號法務部調查局測
    謊報告書已具備形式有效之要件，應認有證據能力。選任辯
    護人稱上開測謊報告無證據能力云云，尚無可採。
三、再按被告以外之人（包括證人、鑑定人、告訴人、被害人及
    共同被告等）於審判外之陳述，雖不符刑事訴訟法第159條
    之1至之4等之規定，而經當事人於審判程序同意作為證據，
    法院審酌該言詞陳述或書面陳述作成時之情況，認為適當者
    ，亦得為證據；當事人、代理人或辯護人於法院調查證據時
    ，知有刑事訴訟法第159條第1項不得為證據之情形，而未於
    言詞辯論終結前聲明異議者，視為有前項之同意，同法第15
    9條之5定有明文。立法意旨在於傳聞證據未經當事人之反對
    詰問予以核實，原則上先予排除。惟若當事人已放棄反對詰
    問權，於審判程序中表明同意該等傳聞證據可作為證據；或
    於言詞辯論終結前未聲明異議，基於尊重當事人對傳聞證據
    之處分權，及證據資料愈豐富，愈有助於真實發見之理念，
    且強化言詞辯論主義，使訴訟程序得以順暢進行，上開傳聞
    證據亦均具有證據能力。本件證人白文進（98年12月2日）
    、阮文筆二人於98年12月2日、徐淑珍於98年12月4日、黃荷
    琇於於98年12月16日、林秋冬、許朝隆、李耀家、黃瑞松、
    廖雪雲、黃萬、盧梓發、楊呂彩鑾、羅景倫、鄭銀耳等10人
    於98年12月15日警詢時之陳述，其性質雖屬證人於審判外之
    陳述，而為傳聞證據，且查無符合刑事訴訟法第159條之1至
    之4之情形，然其所為之上開警詢筆錄內容，業經本院審理
    時予以提示並告以要旨，並經檢察官、被告及辯護人表示意
    見並無異議，依上開規定，已擬制同意其有證據能力，本院
    審酌上開筆錄作成時，並無人情施壓或干擾，亦無不當取供
    之情形，認為以之作為本案之證據亦屬適當，而有證據能力
    。另除上開所述者外，本案下列所採用之其他供述及非供述
    證據，業經本院於審理期日踐行調查證據程序，而檢察官、
    被告及其辯護人迄至本院審理期日言詞辯論終結前，均未爭
    議其證據能力，本院審酌此部分證據作成時之情況，並無違
    法取證之瑕疵，認以之作為本案證據亦為適當，爰依據上開
    規定，亦採為本案認定犯罪事實之證據。
四、關於被告本件犯罪之時間，原起訴書記載為98年11月20日，
    公訴人業於原審99年3月25日審理程序中業已明白更正稱：
    「被告曾文勳交付金錢之時間更正為登記參選後之98年11月
    間某日，因於偵查時證人蔡宗智所證述之內容是在98年11月
    20日左右，並未確定為何日」等語（原審卷78頁反面）。查
    被告曾文勳及證人蔡宗智接受測謊鑑定受詢之問題則分別為
    ：「一、曾文勳稱：(一)去（98）年縣議員選舉，渠沒有叫蔡
    宗智幫忙白閔買票賄選；(二)渠沒有交五萬元給蔡宗智幫忙白
    閔傑買票賄選。二、蔡宗智稱：(一)去（98）年縣議員選舉，
    曾文勳有叫渠幫忙白閔傑買票賄選；(二)曾文勳有將幫忙白閔
    傑買票賄選的錢交給渠。」有法務部調查局99年6月2日調科
    參字第09900245260號測謊報告書在卷可考（原審卷83頁）
    ，可知公訴人關於犯罪時間之更正，非但不影響被告曾文勳
    、證人即同案被告蔡宗智日後所為之測謊鑑定，亦不生影響
    被告曾文勳訴訟防禦權之行使。再者，我國刑事訴訟法不採
    訴因制度，故當允許公訴人於不影響被告及辯護人實施辯護
    防禦權之情況下，更正所訴犯罪時日。況證人即同案被告蔡
    宗智於98年12月2日接受檢察官偵訊時，係以證人身分具結
    證稱：「（買票錢來源？）現任花壇鄉鄉長曾文勳，時間大
    約是11月20日左右，曾文勳來我現住地經營的洗衣店拿衣服
    來洗，順便交付5萬元給我，曾文勳並交代我找我認識的人
    ，在12月5日投票支持白閔傑。但是曾文勳並沒有說一票多
    少錢，是我自己認為每票行情大約500元，所以我才以每票
    500元向我認識的人買票」等語（98年度選偵字第113號卷24
    頁），證人蔡宗智對其收受5萬元之日期，係稱「大約是（
    98年）11月20日左右」，非明白確定為「98年11月20日」，
    是原起訴書逕記載被告曾文勳交付同案被告蔡宗智賄款5萬
    元之日期為「98年11月20日」，應係「98年11月20日左右之
    某日」之誤載，故公訴人於原審審理期日所為之更正應屬適
    法，合先說明。
貳、犯罪事實之認定部分：
一、訊據上訴人即被告(下稱被告)曾文勳矢口否認涉有上開投票
    行賄罪之犯行，並辯稱：伊與蔡宗智有熟悉，但私交沒有很
    好，只有拿衣服去他家洗，伊未交付任何款項予蔡宗智，委
    託為議員候選人白閔傑進行賄選買票，且原起訴所指98年11
    月20日當天，伊與友人李金流等人前住宜蘭縣補天宮等處進
    香，是伊絕不可能於98年11月20日當日為上開投票行賄之行
    為云云。惟查：
  (一)查白閔傑確係台灣省彰化縣議會第17屆議員第1選舉區（彰
    化市、花壇鄉、芬園鄉）登記「1號」之候選人乙節，有彰
    化縣選舉委員會100年6月29日彰選一字第1003150138號函所
    附彰化縣選舉委員會98年11月24日彰選一字第0981250365號
    公告附卷可稽（見本院更審卷58、59頁）。
  (二)證人即同案被告蔡宗智於98年12月2日偵查中具結證稱：「
    （買票錢來源？）現任花壇鄉鄉長曾文勳，時間大約是11月
    20日左右，曾文勳來我現住地經營的洗衣店拿衣服來洗，順
    便交付5萬元給我，曾文勳並交代我找我認識的人，在12月5
    日投票支持白閔傑。但是曾文勳並沒有說一票多少錢，是我
    自己認為每行情大約500元，所以我才以每票500元向我認識
    的人買票。」、「（你還有向誰買票？）我交付11票的買票
    錢給我家族的人，其中包括我家裡3票《蔡宗智太太、蔡宗
    智兒子、蔡宗智女兒》，還有我太太的姐姐徐秀華，我給徐
    秀華3票的買票錢共1500元，還有陳錫明3票共1500元，還有
    我大舅子徐國鈞，我給徐國鈞2票買票錢共1000元。還有給
    陳民安5票買票錢共2500元，還有給陳太山6票買票錢共3000
    元，還有給沈姓男子3票買票錢共1500元，還有給林秋冬6票
    買票錢共3000元，還有給許朝隆7票買票錢共3500元，還有
    給李耀嘉3票買票錢共1500元，還有給黃姓男子2票買票錢共
    1000元，還有給阿芸《音譯》的女子7票買票錢共3500 元，
    還有給黃萬8票買票錢共4000元，還有給盧梓發10票買錢共
    5000元，還有給楊呂彩鑾2票買票錢共1000元，還有給羅景
    倫3票買票錢共1500元，還有給鄭銀耳5票買票錢共2500元。
    我都是拜他們投票支持白閔傑。」、「（為何要替曾文勳買
    票？）因為曾文勳做第二任鄉長，對我居住的社區建設很多
    ，且常到我洗衣店拿衣服來洗，我欠他人情，所以才答應他
    幫他買票。」、「（曾文勳拿5萬元給你時，有無其他人在
    場？）沒有人在場，曾文勳是駕駛黑色CEFIRO的轎車來我洗
    衣店。」等語明確（98年度選偵字第113號卷24、25頁）。
  (三)證人蔡宗智確有向如附表所示有投票權之白文進、阮文筆、
    徐淑珍、陳錫明、陳民安、黃荷琇、林秋冬、許朝隆、李耀
    家、黃瑞松、廖雪雲、黃萬、盧梓發、楊呂彩鑾、羅景倫、
    鄭銀耳、徐國鈞、徐秀華、陳太山等19人買票等情，並有下
    述證據可證：
    1.證人白文進部分：
      (1)於98年12月2日警詢證稱：伊坦承收受期約賣選票，伊
        主動交付收受期約賣選票之現金500元給警方扣押，錢
        是98年11月24日星期二早上約7時許，在伊現住處所（
        彰化縣花壇鄉○○村○○街122號），鄰居洗衣店蔡姓
        老闆向伊期約買選票，當時洗衣店老闆來伊住處找伊就
        直接給伊現金500元，並以口頭要伊將選票投給彰化縣
        議員候選人登記1號之白姓候選人，經指認後是蔡宗智
        是以一票500元現金向伊期約買選票，是1張500元紙鈔
        ，蔡宗智向伊期約賄選買票是今年98年12月55日彰化縣
        議員選舉，要伊選票投給彰化縣議員候選人1號號姓白
        的候選人等語（見彰警分偵字第0980038085號卷《下稱
        警38085號卷》21、22頁）。於98年12月2日檢察官偵訊
        時結證稱：本屆三合一選舉，蔡宗智有在11月24日早上
        7時到我家買1票500元，並要求我支持白閔傑等語（見
        98年度選偵字第114號6頁）。此外，復有彰化縣警察局
        彰化分局扣押筆錄、扣押物品目錄表、指認犯罪嫌疑人
        紀錄表各1件、贓證物照片2幀（見警38085號卷23至27
        頁）在卷可憑。
      (2)白文進確係彰化縣第17屆議員選舉投票所花壇鄉選舉人
        乙節，亦有彰化縣選舉委員會100年6月29日彰選一字第
        1003150138號函所附選舉人名冊附卷可憑（見本院更審
        卷58、62頁反面）。
    2.證人阮文筆部分：
      (1)於98年12月2日警詢證稱：伊坦承收受期約賣選票情事
        ，並主動交付收受期約賣選票之現金2500元給警方扣押
        ，正確時間伊忘記了，大約是98年11月20幾日早上約6
        時30分，在伊現住處所：彰化縣花壇鄉○○村○○街12
        1巷12號，是伊鄰居洗衣店老闆向伊期約買選票。當時
        洗衣店老闆來伊住處找伊，問伊家有幾張選票，伊說有
        5票，洗衣店老闆就交付給伊現金2500元，並以口頭要
        伊將選票投給彰化縣議員候選人登記1號之白姓候選人
        ，經指認是蔡宗智是以一票500元現金向伊期約買選票
        ，伊說伊家有5票，蔡宗智就交付我2500元現金（2張10
        00元紙鈔、1張500元紙鈔），是今年98年12月5日彰化
        縣議員選舉，蔡宗智要伊選票投給彰化縣議員候選人1
        號白姓候選人，伊之家人並不知道蔡宗智以金錢2500元
        向伊期約賄選買票5票之事等語（見警38085號卷14頁反
        面至15頁反面）。於98年12月2日檢察官偵訊時結證稱
        ：本屆三合一選舉蔡宗智在10幾天前上午6時30分到伊
        家向伊買5票2500元，並要求伊支持白閔傑，伊沒有將
        賄款交付給家人等語（見98年度選偵字第114號11頁）
        。此外，復有彰化縣警察局彰化分局扣押筆錄、扣押物
        品目錄表、指認犯罪嫌疑人紀錄表各1件、贓證物照片2
        幀（見警38085號卷16至20頁）在卷足憑。
      (2)於本院100年8月3日審理時結證稱：「（98年12月5日彰
        化縣縣議員第一選區選舉，你有投票權嗎？）有。（當
        時你家有投票權的人有幾個？）5票。（這5個有投票權
        之人和你有何關係？這5個投票權人有無包括你自己？
        ）其他4票是我弟弟、我太太、我兒子和女兒。（他們
        的名字為何？）我弟弟叫阮泗海，我太太張關雎，我兒
        子叫阮仁佑，我女兒叫阮思綺。（蔡宗智向你買票時是
        如何跟你說？）問我家有幾人，拿5票共2500元給我。
        （一票多少錢？）一票500元。（另外4票的錢是要向你
        家人買票嗎？）他共拿給我2500元，要我去投票這樣。
        （買票這件事你是否有跟你的家人說？）還沒講。（錢
        也尚未交給你家人嗎？）還沒交給我家人。（蔡宗智向
        你買票時，有無跟你說錢的來源？）沒有，他就拿到我
        家給我。…（你記憶最清楚時應該是在警察局做筆錄時
        ，所以買票的時間地點是否以警詢筆錄為準？那時蔡宗
        智有跟你說錢是從鄉長那裡來的？）沒有講。（有沒有
        跟你說要支持誰？）選給一號。（你有和你家人說將來
        我們支持一號白閔傑嗎？）還沒講，錢也還沒給他們。
        （審判長問：阮先生，依我們查詢你的戶籍住址只有2
        個人有投票權，只有你和你太太，並沒有你弟弟和你兒
        子、女兒這3人名單，他們戶籍是否在別的選區？）因
        為我女兒、兒子戶籍設籍在我弟弟那邊。（阮泗海戶籍
        地址在哪裡？）我弟弟戶籍地址在文德村宏宅街121巷
        12號。」等語（見本院更審卷96頁反面至98頁）。
      (3)阮文筆及其妻張關雎確係彰化縣第17屆議員選舉投票所
        花壇鄉選舉人乙節，亦有彰化縣選舉委員會100年6月29
        日彰選一字第1003150138號函所附選舉人名冊附卷可憑
        （見本院更審卷58、60頁）。另阮文筆之弟阮泗海、阮
        文筆之子阮仁佑（已改名為阮敬淵）、阮文筆之女阮思
        綺於98年12月5日彰化縣第17屆議員選舉時，均已成年
        且均設籍於彰化縣花壇鄉○○街121巷12號，而有選舉
        權乙節亦有其等之全戶戶籍資料查詢結果1件、個人戶
        籍資料查詢結果2件在卷可稽（見本院更審卷177、180
        、181頁）。
    3.證人徐淑珍部分：
      (1)於98年12月4日警詢證稱：本次選舉只有伊之先生蔡宗
        智向伊買票，他是98年12月2日上午10時許在家中向伊
        買票，每票500元，共3票（即伊及兒子及女兒），他還
        說要投給縣議員候選人1號白閔傑，兒子及女兒還在北
        部上班，所以伊還沒將錢交給他們，錢還在伊這裏，他
        們也不知情，伊所收受之買票錢願意主動交付警察查扣
        等語（見彰警分偵字第0000000000號卷《下稱警39783
        號卷》7、8頁）。此外，復有彰化縣警察局彰化分局扣
        押筆錄、扣押物品收據、扣押物品目錄表各1件（見警
        39783號卷9至11頁）在卷足憑。
      (2)徐淑珍及其女蔡秀欣、其子蔡文賢確係彰化縣第17屆議
        員選舉投票所花壇鄉選舉人乙節，亦有彰化縣選舉委員
        會100年6月29日彰選一字第1003150138號函所附選舉人
        名冊附卷可稽（見本院更審卷58、62頁）。
    4.證人陳錫明部分：
      (1)於98年12月2日檢察官偵訊時結證稱：98年12月5日選舉
        ，伊有投票權，伊家中有3票，我及兒子、女兒，伊記
        得是禮拜六去蔡宗智家，伊知道是要投給姓白的候選人
        ，蔡宗智拿1500元給伊，1張1000及1張500的等語（見
        98年度選偵字第113號卷31、32頁）。此外，復有彰化
        縣警察局彰化分局扣押筆錄、扣押物品目錄表、扣押物
        品收據各1件（見98年度選偵字第113號卷37、39頁）在
        卷足據。
      (2)於本院100年8月3日審理時結證稱：「（你在98年12月5
        日彰化縣議員第一選舉區有無投票權？）有。…（蔡宗
        智拿1500給你時有跟你說什麼嗎？有跟你說一票多少錢
        嗎？）沒有，他是跟我說要選給幾號。（是選給1號嗎
        ？）應該是。…（你有無把這件事告訴你的小孩？）沒
        有。（你有無把錢交給你的小孩？）沒有。（蔡宗智有
        無告訴你錢的來源？）沒有說。…（審判長提示：按照
        選舉名冊就有3票，你和你兒子陳建隆還有你女兒陳儷
        娟。這跟你當初所講的3票是吻合的。）我是知道我女
        兒最近才有投票權。（當時你知道錢是蔡宗智拿給你，
        他有無說是鄉長拿的錢拜託你支持？）沒有。（他只是
        拿錢給你叫你支持1號而已？）對。（剛才辯護人問你
        說蔡宗智有無告知你1票多少錢，你在當天筆錄說他有
        告訴你1票500元，為何你剛才說他沒有跟你說多少錢？
        ）記性沒那麼好，你說選舉幾號我也是今天才確定是幾
        號。（你當時做筆錄時所講才是對的？）應該是對。（
        就是1票500元？）對。（審判長問：當時蔡宗智是否拿
        3票的錢1500元給你？）對。（審判長問：就是你和你
        兒子還有女兒3人？）對。」等語（見本院更審卷100頁
        至101頁反面）。
      (3)陳錫明及其子陳建宏、其女陳儷娟確係彰化縣第17屆議
        員選舉投票所花壇鄉選舉人乙節，亦有彰化縣選舉委員
        會100年6月29日彰選一字第1003150138號函所附選舉人
        名冊在卷可稽（見本院更審卷58、61頁）。
    5.證人陳民安部分：
      (1)於98年12月2日檢察官偵訊時結證稱：本次三合一選舉
        伊有投票權，伊家中有5位有投票權，蔡宗智向伊買了5
        票，在98年11月間買的，大約是20日左右，但是日期忘
        記了，地點是在蔡宗智家裡，當時伊在他家泡茶喝，蔡
        宗智拿了2500元給伊，跟伊說『這個給你』，伊就知道
        他是要對伊買票，但伊尚不知道要投給誰，但是選舉日
        蔡宗智會告訴伊和大家要投給誰，他不會在交錢的時候
        同時說支持誰等語（見98年度選偵字第113號卷47、50
        頁）。此外，復有彰化縣警察局彰化分局扣押筆錄、扣
        押物品目錄表、扣押物品收據各1件（見警38085號卷78
        至82頁）在卷可據。
      (2)於本院100年8月3日審理時結證稱：「（98年12月5日彰
        化縣議員第一選區選舉你有無投票權？）有。（你家有
        幾個投票權之人？）家裡有5個人。（除了你以外，還
        有誰？）太太和3個兒子。（他們叫什麼名字？）詹美
        娥、陳柏宇、陳柏凱、陳柏政。（蔡宗智拿錢給你時，
        他如何表示？）他沒有講，我們是鄰居。（他有跟你說
        1票多少錢？）他只有拿2500元給我。（他有跟你說要
        投給誰？）沒有跟我講。（這2500元他有無跟你說是替
        誰買票？）沒有。（你收到錢之後是否有跟家人講這件
        事？）還沒。（錢也尚未交付給家人嗎？）沒有。（蔡
        宗智拿錢給你時有無說錢是被告給他的？）沒有。…（
        他拿25000元給你，你是否知道他要你支持誰？）沒有
        講。（他拿2500元給你，是要做什麼用的？）他沒有說
        什麼。（你知道拿錢之後要支持誰？）大約知道，但是
        他沒講。…」等語（見本院更審卷98頁反面至100頁）
        。
      (3)陳民安及其妻詹美娥、其子陳柏宇、陳柏凱、陳柏政確
        係彰化縣第17屆議員選舉投票所花壇鄉選舉人乙節，亦
        有彰化縣選舉委員會100年6月29日彰選一字第10031501
        38號函所附選舉人名冊在卷可稽（見本院更審卷58、63
        頁反面）。
    6.證人黃荷琇部分：
      (1)於98年12月16日警詢證稱：伊鄰居蔡宗智於98年11月份
        （正確日子伊忘記）中午，來伊家拿1500元，拜託伊要
        選舉要投縣議員登記1號之白閔傑，蔡宗智以1票500元
        代價向伊買票，買伊家3票，伊沒有將買票錢交給家人
        家人不知道伊收受買票錢等語（見警39783號卷12、13
        頁）。此外，復有彰化縣警察局彰化分局指認犯罪嫌疑
        人紀錄表、扣押筆錄、扣押物品收據、扣押物品目錄表
        各1件（見警39783號卷14至17頁）附卷足憑。
      (2)黃荷琇及其家人沈韋廷、沈彥佑確係彰化縣第17屆議員
        選舉投票所花壇鄉選舉人乙節，亦有彰化縣選舉委員會
        100年6月29日彰選一字第1003150138號函所附選舉人名
        冊附卷可參（見本院更審卷58、62頁反面）。
    7.證人林秋冬部分：
      (1)於98年12月15日警詢證稱：蔡宗智於98年11月份（正確
        日子伊忘記），打電話到伊家，要伊到他家去，順便拿
        衣服至他家送洗，到達後他問伊家裡有多少選舉票數，
        伊答有6票，他拿3000元給伊，每票500元拜託伊選舉時
        要幫忙他，要投給1號白閔傑，伊沒有將買票錢交給家
        人，家人不知道伊收受買票錢等語（見警39783號卷18
        、19頁）。此外，復有彰化縣警察局彰化分局指認犯罪
        嫌疑人紀錄表、扣押筆錄、扣押物品收據各1件附卷足
        據（見警39783號卷20至22頁）。
      (2)於本院100年8月24日審理時結證稱：「（98年12月5日
        ，彰化縣縣議員選舉第一選區，你有無投票權？）有。
        （你家當時有多少人有投票權？）我家總共有六個人，
        我大兒子結婚，我不知道他母親我太太拿戶口名簿遷到
        台中，我不知道蔡宗智拿錢給我的時候，他有問我我家
        幾個人，我說我家五個人，多一個媳婦，我拿去給他洗
        的時候就帶在裡面，錢都還沒花，就拿到彰化總局去了
        。（蔡宗智有沒有對你買票？）他當時問我家幾個人，
        錢就拿給我了。（給你多少錢？）那麼久我記不太清楚
        ，2500或3000，他只問我有幾個人，錢就塞在褲子裡。
        （他有沒有告訴你錢的來源？）他只問我我家幾個人就
        拿錢給我了。（有沒有告訴你錢的來源是從哪裡來？）
        他說到時候會跟我講。（他有沒有告訴你錢的來源？他
        的錢是從哪裡來的？）他說有人要拿錢給你，到時候要
        怎樣怎樣，那麼久了，實在他說幾號說我還不記得。（
        你說你家裡有六個人？）總共是六個人。（選舉名冊才
        有四票？麻煩你說明一下另外兩個？第一個就是你林秋
        冬，還有陳秀如是你什麼人？林延任是你什麼人？）林
        延任是我二兒子。（林延峰？）三兒子。（另外那兩人
        叫什麼名字？）林延啟和陳家琪(音)。（林延啟，另外
        一個叫什麼名字？）我媳婦，叫陳家琪（音譯，證人不
        知道正確寫法），我那時候娶媳婦的時候我沒有記得太
        清楚。（你大兒子跟二兒子還有你媳婦戶籍在哪？）
        他當時剛搬出去我不曉得，只是他要拿錢給我的時候問
        我家裡幾個人而已。（是不是在第一選區？彰化縣的第
        一選區？是不是在花壇這邊？他的戶口搬出去搬到哪裡
        ？）他搬到台中了。（當時？所以他們兩個當時沒有投
        票權？）我不曉得，他遷出去我還不曉得。我太太知道
        ，但是他有問我幾個人，那時候沒多久就拿到總局去了
        ，那些錢完全都沒有動。…（當初你跟他拿六票的錢，
        你是有跟他說你家人有六個，但你不知道你大兒子跟大
        媳婦有沒有投票權？）對，我給他洗衣服，他已經塞進
        裡面了，我褲子拿回去還沒有穿，放著沒多久就調到總
        局去問了。（你收到錢還沒有跟他們講？）他們不曉得
        ，他們在外面打工。（你收到錢沒有跟他們說？）對。
        （受命法官問：當時錢是要你投一號白閔傑？）那時候
        他有在說幾號，但是我那時候投誰名字我還不曉得，但
        有說一號。（投一號？）對。…」等語（見本院更審卷
        136頁反面至138頁）。
      (3)林秋冬及其妻陳秀如、其子林延任、林延峰確係彰化縣
        第17屆議員選舉投票所花壇鄉選舉人乙節（按此係扣除
        林秋冬已遷籍至台中之長子及長媳後，共計有4人），
        亦有彰化縣選舉委員會100年6月29日彰選一字第100315
        0138號函所附選舉人名冊附卷可憑（見本院更審卷58、
        60頁）。
    8.證人許朝隆部分：
      (1)於98年12月15日警詢證稱：蔡宗智於98年11月份（正確
        日子伊忘記），他打電話到我家，要我到他家去，他拿
        3500元給伊，拜託伊選舉時要幫忙他，他說投票前會通
        知伊投幾號，伊想他可能怕伊會忘記，他一票以500元
        向伊買票，伊家有7票，伊沒有將買票錢交給家人，伊
        家人不知道伊收受買票錢等語（見警39783號卷24、25
        頁）。此外，復有彰化縣警察局彰化分局指認犯罪嫌疑
        人紀錄表、扣押筆錄、扣押物品收據、扣押物品目錄表
        各1件附卷足據（見警39783號卷26至29頁）。
      (2)於本院100年8月24日審理時結證稱：「（你在98年12月
        5日，彰化縣議員第一選區的選舉，你有投票權？）有
        。（有沒有一個叫做蔡宗智的人跟你買票？）有。（他
        怎麼說？）打電話去我家。（怎麼問你？）沒有，是叫
        我去他家。（拿多少錢給你？）三千五。（有叫你投給
        誰？）沒有。（有說錢的來源？）都沒有說。（你家有
        七票？）對。（你說你家有七票，但是選舉委員會的選
        舉名冊只有你、許先生你太太王玉微、你女兒許純宜、
        你兒子許仕坪、許仕青和你女兒陳慧萍，還有一個呢？
        ）陳慧萍是我媳婦，還有一個叫許雯宜，就選舉單七張
        送去我家。（她選舉區在哪？）也是同一個選舉區。（
        她住哪裡你知道嗎？她住148巷，也是宏宅街？）對。
        …（你當初是蔡宗智拿給你？）對。（蔡宗智拿給你的
        時候，你跟他說你們家有投票權的有七票）？選舉單就
        有七張，所以我知道有七票。（這個七票你剛才說是那
        幾個人，你有跟他們說將來要投給白閔傑？）沒有。（
        拿了後就自己私吞？）對。（你拿了以後蔡宗智當時有
        沒有交代說是花壇鄉長拿過來？）沒有。（反正你錢拿
        3500元，你拿到以後沒有跟他們講？）沒有。（直接放
        到口袋？）對。（審判長問：蔡宗智拿錢給你的時候，
        是不是有跟你說投票前會通知你要投給幾號？）他拿錢
        給我，我就放口袋。（叫你怎樣？）他拿錢給我，我就
        放在口袋，到時候才會跟我講。（到時候才會跟你說要
        投給誰？）對。（你剛才所講的，還有一票不在名冊，
        那一個叫什麼名字？）許雯宜，是我大女兒。（她的地
        址是在文德村宏宅街148巷22號之1？）對。」等語（見
        本院更審卷138頁反面至140頁）。
      (3)許朝隆及其妻王玉微、其女許純宜、其子許仕坪、許仕
        青、其媳陳慧萍確係彰化縣第17屆議員選舉投票所花壇
        鄉選舉人乙節（按此係扣除與許朝隆不同戶籍之女許雯
        宜後，共計有6人），亦有彰化縣選舉委員會100年6月
        29日彰選一字第100315 0138號函所附選舉人名冊在卷
        足憑（見本院更審卷58、63頁）。
    9.證人李耀家部分：
      (1)於98年12月15日警詢證稱：蔡宗智於98年11月份（正確
        日子伊忘記），伊拿布袋戲之ＤＶＤ要借他看，他就拿
        1500元給伊，拜託伊選舉時要投縣議員登記1號白閔傑
        ，他1票以500元向伊買票，伊家有3票，伊沒有將買票
        錢交給家人，家人不知道伊收受買票錢等語（見警3978
        3 號卷30、31頁）。此外，復有彰化縣警察局彰化分局
        指認犯罪嫌疑人紀錄表、扣押筆錄、扣押物品收據、扣
        押物品目錄表各1件（見警39783號卷14至17頁）在卷足
        憑。
      (2)李耀家及其家人李清波、楊琇褣確係彰化縣第17屆議員
        選舉投票所花壇鄉選舉人乙節，亦有彰化縣選舉委員會
        100年6月29日彰選一字第1003150138號函所附選舉人名
        冊附卷足參（見本院更審卷58、64頁反面）。
    10.證人黃瑞松部分：
      (1)於98年12月15日警詢證稱：蔡宗智於98年11月份（正確
        日子伊忘記），他在伊家門口遇到伊，他拿1000元給伊
        ，拜託伊選舉時要投縣議員登記1號之姓白的候選人，
        他1票以500元向伊買票，伊家有2票，伊沒有將買票錢
        交給家人，家人不知道伊收受買票錢等語（見警39783
        號卷36、37頁）。此外，復有彰化縣警察局彰化分局指
        認犯罪嫌疑人紀錄表、扣押筆錄、扣押物品收據、扣押
        物品目錄表各1件（見警39783號卷38至41頁）附卷可憑
        。
      (2)黃瑞松及其家人許孟麗確係彰化縣第17屆議員選舉投票
        所花壇鄉選舉人乙節，亦有彰化縣選舉委員會100年6月
        29日彰選一字第1003150138號函所附選舉人名冊附卷足
        參（見本院更審卷58、61頁）。
    11.證人廖雪雲部分：
      (1)於98年12月15日警詢證稱：蔡宗智於98年11月份（正確
        日子伊忘記），伊在社區買菜時遇到他，他拿3500元給
        伊，拜託伊選舉時要幫忙他，請伊幫忙投縣議員登記1
        號的白閔傑，他1票以500元向伊買票，伊家有7票伊沒
        有將買票錢交給家人，家人不知道伊收受買票錢等語（
        見警39783號卷42、43頁）。此外，復有彰化縣警察局
        彰化分局指認犯罪嫌疑人紀錄表、扣押筆錄、扣押物品
        收據、扣押物品目錄表各1件（見警39783號卷44至47頁
        ）在卷足憑。
      (2)廖雪雲及其家人林文欽、林淑惠、林文琴、林杏裕、林
        倩怡、林取俊確係彰化縣第17屆議員選舉投票所花壇鄉
        選舉人乙節，亦有彰化縣選舉委員會100年6月29日彰選
        一字第1003150138號函所附選舉人名冊在卷足參（見本
        院更審卷58、60頁反面）。
    12.證人黃萬部分：
      (1)於98年12月15日警詢證稱：蔡宗智於98年11月份（正確
        日子伊忘記），在他家門口，拿4000元給伊，拜託伊選
        舉時幫忙，但是幾號他說投票前一天才告訴伊，可能是
        怕伊忘記，他1票以500元向伊買票，伊家有3票，並拜
        託伊拿給伊認識的鄰居，但這4000元伊都沒發出去，伊
        沒有將買票錢交給家人，家人不知道伊收受買票錢等語
        （見警39783號卷48 、49頁）。此外，復有彰化縣警察
        局彰化分局指認犯罪嫌疑人紀錄表、扣押筆錄、扣押物
        品收據、扣押物品目錄表各1件附卷足據（見警39783號
        卷50至53頁）。
      (2)於本院100年8月3日審理時結證稱：「（在98年12月5日
        彰化縣議員第一選區選舉，當時你有無投票權？）有。
        （你家裡有幾票？）我家裡有3票。（有無包含你？）
        有。（另外2人是名字為何，和你有何關係？）那2人是
        戶籍設在我家，一個是我舅子，但是他死了。（選舉前
        就死亡了？）沒有，選舉後才死亡。（你舅子叫什麼名
        字？你戶籍裡只有你太太吳英桃、你兒子黃俊龍和你這
        3票？）還有我舅子。（其他的錢是要寄放在你這裡，
        轉交給鄰居嗎？）對。（蔡宗智拿多少錢給你？）4000
        元。（他如何跟你說？）寄放在我這裡要我拿給鄰居。
        （他有跟你說1票多少錢嗎？）500元。（另外1000元的
        部分，你有無跟你太太和兒子說？）都沒有，我中午回
        來吃飽飯要去工作時蔡宗智拿給我的，之後我就去工作
        了，我回家時就看見他被抓，看到他被抓之後，我就把
        錢放在口袋裡。（他有無跟你說投給誰？）白閔傑。（
        蔡宗智拿錢給你時有跟你說錢從哪裡來的嗎？）沒有講
        。…（他拿錢給你當時有無跟你說要投給誰？）我忘記
        了。（檢察官問：無論蔡宗智拿錢給你當時有無跟你說
        要投給誰，將來蔡宗智還是會告訴你要選給誰，你就會
        選給誰的意思嗎？）對。（審判長問：蔡宗智總共交給
        你多少錢？）4000元。（除了你家3票共1500元之外，
        其他2500元是要給誰？）他寄放在我這裡要我拿給鄰居
        。但是錢沒拿給鄰居和家人，都還放在袋子裡。（你在
        警詢時說蔡宗智是在你家門口拿錢給你的，為何你剛剛
        卻說是在你要去工作途中拿給你的？）我是騎摩托車去
        工作會經過蔡宗智他家門口，他跟我打招呼，我停下來
        後他就交4000元給我。（你在警察局是說98年11月給錢
        ，但是你剛卻說蔡宗智被抓當天給的，但是蔡宗智是在
        98年12月2日被抓的，到底是11月還是12月2日你拿到錢
        ？）我不知道那天日期，我是去工作完回家看到警車在
        他家，所以我不敢把錢發出去。（你確定是98年12月蔡
        宗智被抓那天他把錢給你的？）對。（受命法官問：你
        說2500元是要給鄰居？）對。（鄰居是否有確定是誰？
        ）綽號金海和綽號東仔這2家加起來有4個人、還有我妻
        兄吳維讀。（你有告訴這5個人這件事嗎？）沒有，沒
        拿給他們怎麼會跟他們說。（你知道他們的地址嗎？）
        我不知道。（你確定這5個當時都有投票權？）有，所
        以蔡宗智才會把錢託付給我。…」等語（見本院更審卷
        138頁反面至140頁）。
      (3)黃萬及其妻吳英桃、其子黃俊龍確係彰化縣第17屆議員
        選舉投票所花壇鄉選舉人乙節，亦有彰化縣選舉委員會
        100年6月29日彰選一字第1003150138號函所附選舉人名
        冊在卷足憑（見本院更審卷58、65頁）。又黃萬之妻兄
        吳維讀於上揭選舉期間係設籍彰化縣花壇鄉○○街68之
        1號而有選舉權，並於99年1月21日死亡等情，亦有吳維
        讀全戶除戶資料查詢結果、個人基本資料查詢結果各1
        件附卷可稽（見本院更審卷184、185頁）。另黃萬所供
        綽號金海和綽號東仔等2戶共4人亦均有選舉權乙節，亦
        為被告及選任辯護人於審理時所不爭執並同意黃萬所述
        之內容（見本院更審卷104頁反面）。勘認黃萬此部分
        所述，應屬真實。至於黃萬幫綽號金海和綽號東仔等2
        戶共4人所收受之買票款之行為，因本院認為並不構成
        犯罪（此詳後述），故就本件而言，有關綽號金海和綽
        號東仔等2戶共4人之真實姓名年籍為何？已無再查證之
        必要，附此敘明。
    13.證人盧梓發部分：
      (1)於98年12月15日警詢證稱：蔡宗智於98年11月份（正確
        日子伊忘記），伊拿衣服到他洗衣店送洗，他拿5000元
        元給伊，拜託伊選舉時要投縣議員登記1號之姓白的男
        性候選人，他拿5000元向伊買票，伊家有10票，伊沒有
        有將買票錢交給家人，家人不知道伊收受買票錢等語（
        見警39783號卷54、55頁）。此外，復有彰化縣警察局
        彰化分局指認犯罪嫌疑人紀錄表、扣押筆錄、扣押物品
        收據、扣押物品目錄表各1件附卷足據（見警39783號卷
        56至59頁）。
      (2)於本院100年8月24日審理時結證稱：「（你在98年12月
        5日，彰化縣議員第一選區，你有投票權嗎？）有。（
        你家裡有幾票？）兩票。…（蔡宗智有跟你買票嗎？）
        他拿五千給我。（他有跟你說要投給誰嗎？）沒有。（
        有跟你說錢怎麼來的嗎？）沒有，他是說會再講，但也
        沒講。（你在警察問你的時候，你說你家有十票？）我
        家就我跟我母親，他就是拿給我，我在做生意我也不知
        道是怎樣，他就拿五千給我。（另外那八個人是誰？）
        他說拿給我朋友、我家人，我就在忙，我哪知道他拿五
        千給我是要做什麼。（事實上你家是幾個人？你家有投
        票權的有幾個人？）我家就我跟我母親還有其他人，差
        不多十個，他就拿這樣給我，我都還沒用。（你有跟你
        母親或其他八個人說這件事情嗎？）沒有，還沒說就被
        抓去問了。（錢有交給這些人嗎？）沒有。（你母親是
        什麼名字？）盧張彩虹。（他的戶口也是在？）花壇那
        裏。（檢察官問：你說你那兩票是你跟你母親，另外八
        個人是什麼名字？）我戶口有兩個，他拿那些給我，是
        說我家這邊很多人，還有朋友。我開計程車回來，就被
        叫去問了。（你戶口是你跟你太太兩個，你母親沒有在
        你戶口？）對，他就拿錢給我，我都還沒有用。（他知
        道你是計程車司機，所以就叫你交給認識的人？）沒有
        ，也是我家，還有我媽的、我哥的、我弟的。（他有指
        名要給誰嗎？）沒有，他拿給我而已。…（你妻子是叫
        邱秀敏？）對。（你母親住哪裡？）隔壁條巷子而已。
        …（審判長問：你在警局的時候說你家有十票，你跟你
        太太邱秀敏兩票以外，剩下八票是誰，什麼名字講出來
        ？你母親盧張彩虹？）我家裡的人。我哥盧梓材、我嫂
        嫂楊伸、我三個姪子盧基仁、盧健文、盧國芳。（還有
        兩個呢？你說有十票，還有兩票呢？）那是筆錄寫的，
        還有兩票我還沒用，就說拿給我家人，我就還沒用。…
        （你在警局的時候說蔡智宗拿五千元給你，拜託你選舉
        的時候要投給白閔傑，對不對？）還沒有說，我也忘記
        了，他好像還沒說。…（你說「拜託我選舉的時候投給
        一號，姓白的男性候選人」你在警察局這樣講對不對？
        是稍早說的對還是現在說的對？）就照這樣，我也不太
        記得了。（警察局有這樣說嗎？）就這樣寫了(點頭)
        。」等語（見本院更審卷140頁反面至143頁）。
      (3)盧梓發及其妻邱秀敏確係彰化縣第17屆議員選舉投票所
        花壇鄉選舉人乙節，亦有彰化縣選舉委員會100年6月29
        日彰選一字第1003150138號函所附選舉人名冊在卷足憑
        （見本院更審卷58、64頁反面）。又盧梓發幫其他8人
        所收受之買票款之行為，因本院認為並不構成犯罪（此
        詳後述），故就本件而言，有關該8人之真實姓名與年
        籍資料，已無再查證之必要，附予敘明。
    14.證人楊呂彩鑾部分：
      (1)於98年12月15日警詢證稱：蔡宗智於98年11月份（正確
        日子伊忘記），伊在他家泡茶時，他拿1000元給伊，拜
        託伊選舉時幫忙，但是幾號他說要投票那天才告訴伊，
        可能是怕伊忘記，伊我家有2票，他拿1000元給伊，伊
        沒有將買票錢交給家人，家人不知道伊收受買票錢等語
        （見警39783號卷60、61頁）。此外，復有彰化縣警察
        局彰化分局指認犯罪嫌疑人紀錄表、扣押筆錄、扣押物
        品收據、扣押物品目錄表各1件（見警39783號卷62至65
        頁）在卷可稽。
      (2)楊呂彩鑾及其家人楊建助確係彰化縣第17屆議員選舉投
        票所花壇鄉選舉人乙節，亦有彰化縣選舉委員會100年6
        月29日彰選一字第1003150138號函所附選舉人名冊附卷
        足參（見本院更審卷58、62頁）。
    15.證人羅景倫部分：
      (1)於98年12月15日警詢證稱：蔡宗智於98年11月份（正確
        日子伊忘記），伊剛好住在隔壁，他直接到伊家問伊家
        裡有多少選舉票數，伊答有3票，他拿1500元給伊，每
        票500元拜託伊選舉時要幫忙他，要投票給１號縣議員
        候選人白閔傑，伊沒有將買票錢交給家人，家人不知道
        伊收受買票錢（見警39783號卷66、67頁）。此外，復
        有彰化縣警察局彰化分局指認犯罪嫌疑人紀錄表、扣押
        筆錄、扣押物品收據、扣押物品目錄表各1件（見警397
        83號卷68至71頁）在卷足據。
      (2)於本院100年8月24日審理時結證稱：「（你在98年12月
        5日，彰化縣議員第一選區，你有投票權？）有。（你
        家有幾票？）我家有三票。（有人跟你買票嗎？）有。
       （他怎麼跟你說？）拿錢給我而已。（拿多少給你？）
        拿三票。（拿三票的錢給你？）對。（有說錢怎麼來嗎
        ？）沒有。（這三票是跟你買你家的三票？一票多少有
        說嗎？）沒說。（這件事你有跟你家裡的人說嗎？）沒
        有，家裡的人不知道。…（另外兩票是你什麼人？什麼
        名字？）是我太太和我大兒子。（太太什麼名字？）太
        太叫蔡幸芳、兒子叫羅敬凱。…（審判長問：你在警察
        局的時候有說蔡宗智拿1500給你的時候，有跟你說要投
        給一號縣議員候選人白閔傑，對不對？）這麼久這我忘
        記了。（是不是之前記得的時候說的？）對。（在警察
        局說的實在？）實在。」等語（見本院更審卷143頁反
        面至145頁）。
      (3)羅景倫及其妻蔡幸芳、其羅敬凱確係彰化縣第17屆議員
        選舉投票所花壇鄉選舉人乙節，亦有彰化縣選舉委員會
        100年6月29日彰選一字第1003150138號函所附選舉人名
        冊及彰化縣選舉委員會100年9月1日彰選一字第1000001
        214號函所附選舉人名冊（見本院更審卷58、62、161頁
        ）在卷足憑。
    16.證人鄭銀耳部分：
      (1)於98年12月15日警詢證稱：蔡宗智於98年11月份（正確
        日子伊忘記），伊在他家泡茶時，他拿2500元給伊，拜
        託伊選舉時幫忙，但是幾號他說要投票那天才告訴伊，
        可能是怕伊忘記，他沒跟伊說1票多少，只是拿2500元
        給伊，伊沒有將買票錢交給家人，家人不知道伊收受買
        票錢等語（見警39783號卷72、73頁）。此外，復有彰
        化縣警察局彰化分局指認犯罪嫌疑人紀錄表、扣押筆錄
        、扣押物品收據、扣押物品目錄表各1件（見警39783號
        卷74至77 頁）在卷可據。
      (2)鄭銀耳及其家人鄭昶紳、鄭惠娟、鄭世峰、鄭世通確係
        彰化縣第17屆議員選舉投票所花壇鄉選舉人乙節，亦有
        彰化縣選舉委員會100年6月29日彰選一字第1003150138
        號函所附選舉人名冊附卷足據（見本院更審卷58、61頁
        反面）。
    17.證人徐國鈞部分：
      (1)於98年12月2日檢察官偵訊時結證稱：98年12月5日選舉
        伊有投票權，伊家中有2票，…蔡宗智在11月20日後有
        拿1000元給伊，不過不是伊親收的，蔡宗智說支持1號
        候選人白閔傑，伊說伊不要，伊並將1000元捐給慈善團
        體等語（見98年度選偵字第113號卷67、68頁）。此外
        ，復有彰化縣警察局彰化分局扣押筆錄、扣押物品目錄
        表、扣押物品收據各1件（見98年度選偵字第113號卷73
        至77頁）附卷可據。
      (2)於本院100年8月3日審理時結證稱：「（你在98年12月5
        日彰化縣議員第一選舉區有無投票權？）有。（你家裡
        總共有幾票？）2票。（另外一票是誰？叫什麼名字？
        ）我的妻子李湘春。（蔡宗智向你買票時有無說一票多
        少錢，一票是要給你太太嗎？）蔡宗智是我妹婿，那段
        時間我有請他幫我買放山雞，我下班會去他家拿雞，那
        天蔡宗智有說：今天有人請，就拿2票1000元給我。（
        他有無跟你說錢怎麼來的？）沒有，他只說這次不用錢
        ，有人請客。（你拿1000元後有跟你太太說這件事嗎？
        ）沒有。（你有將500元交給你太太嗎？）沒有。…（
        偵訊筆錄內容和你今天所述內容何者正確？事實如何？
        ）事實上我有拿到1000元。（那你有把這1000元拿去給
        慈善團體嗎？）我捐給慈善團體。（你為何又交1000元
        去給偵察機關？）大家都這麼做，我是隔天才捐給慈善
        團體。…（檢察官問：你在偵查筆錄所述是否實在？）
        那天有點驚恐。（你那天在檢察官面前有說假話嗎？）
        沒有講假話，所述內容實在。（當時他有跟你說要支持
        誰嗎？）沒有，他只是說有人要請客。（你知道這是買
        票錢嗎？）知道。…（當時雖然他沒有告訴你要支持誰
        ，但是將來他告訴你要支持誰你就會投給他？）說真的
        我所受的教育和傳統是有衝突的，我才會捐出去，將來
        他叫我投給誰我不敢保證我是不是一定會投給他。」等
        語（見本院更審卷105頁至106頁反面）。
      (3)徐國鈞及其妻李湘春確係彰化縣第17屆議員選舉投票所
        花壇鄉選舉人乙節，亦有彰化縣選舉委員會100年6月29
        日彰選一字第1003150138號函所附選舉人名冊在卷可稽
        （見本院更審卷58、61頁反面）。
    18.證人徐秀華部分：
      (1)於98年12月2日檢察官偵訊時結證稱：此次三合一選舉
        伊有投票權，伊家中有伊及2個女兒（王淑年、王阡惠
        ）共3票，目前只有伊妹婿向伊買票，1票買500元，伊
        共拿到1500元，伊差不多一個禮拜前拿到，在伊家裡交
        給伊的，蔡宗智說有欠1號議員候選人白閔傑人情，交
        付每票500元，共1500元，拜託伊投給1號議員候選人白
        閔傑等語（見98年度選偵字第113號卷78、79頁）。此
        外，復有彰化縣警察局彰化分局扣押筆錄、扣押物品目
        錄表、扣押物品收據各1件（見98年度選偵字第113號卷
        83至85頁）附卷可憑。
      (2)於本院100年8月3日審理時結證稱：「（你在98年12月5
        日彰化縣議員第一選區選舉當時有無投票權？）有。（
        當時你家有幾個投票權人？）3個。（另外2人是妳女兒
        嗎？）對。（妳的女兒叫什麼名字？）王阡惠、王淑年
        。（蔡宗智向妳買票時有無跟妳說一票多少錢？）他沒
        有講，他就拿3票的錢給我。（妳收了1500元有無跟妳
        女兒說？）沒有。（妳有無把錢給拿給妳女兒？）沒有
        。（他有沒有跟妳說錢從哪裡來？）沒有。（他有跟妳
        說要支持誰嗎？）他好像是說1號。」等語（見本院更
        審卷107頁至107頁反面）。
      (3)徐秀華及其女王阡惠、王淑年確係彰化縣第17屆議員選
        舉投票所花壇鄉選舉人乙節，亦有彰化縣選舉委員會10
        0年6月29日彰選一字第1003150138號函所附選舉人名冊
        在卷可據（見本院更審卷58、62頁）。
    19.證人陳太山部分：
      (1)於98年12月2日檢察官偵訊時結證稱：98年12月5日選舉
        伊有投票權，伊家中有6票，蔡宗智在98年11月間有拿
        給伊3000元，但是蔡宗智說要投給哪一位候選人時，伊
        沒聽清楚，伊想等選舉要投票時再問他，伊是在宏宅街
        的社區裡騎腳踏車時遇到蔡宗智，蔡宗智就拿錢給伊，
        不過時間伊忘記了，應該是在11月間，伊已經將錢給伊
        太太，但是伊沒跟她說是買票錢等語（見98年度選偵字
        第113號卷54、55頁）。此外，復有彰化縣警察局彰化
        分局扣押筆錄、扣押物品目錄表、扣押物品收據各1件
        （見98年度選偵字第113號卷61至65頁）附卷可憑。
      (2)陳太山及其妻陳賴淑娟、其家人陳靜麗、陳義雄、陳靜
        惠、陳靜枝確係彰化縣第17屆議員選舉投票所花壇鄉選
        舉人乙節，亦有彰化縣選舉委員會100年6月29日彰選一
        字第1003150138號函所附選舉人名冊在卷足據（見本院
        更審卷58、64頁）。
  (四)綜上所述，足認證人蔡宗智確有交付如附表所示之賄款，要
    求如附表所示白文進等19人投票支持彰化縣議會第17屆議員
    第一選區登記第1號候選人白閔傑等情，確屬有據，且有已
    交付之賄款合計4萬2千元及剩餘預備用以交付之賄賂現金8
    千元扣案可稽，是證人蔡宗智上開所證，堪認與事實相符而
    可採信。
  (五)茲有爭執者，係蔡宗智所為賄選之款項，是否係由被告曾文
    勳所交付並指示替白閔傑買票？經查：
    1.證人即同案被告蔡宗智於於原審行準備程序及審理程序中
      ，面對被告曾文勳，猶明白指證稱：「大約98年11月20日
      下午3時左右，我正在騎樓看電視，曾文勳拿了5萬元給我
      」、「（你與白閔傑有任何交情嗎？）沒有年紀差那麼多
      。」、「（你認識白鴻森嗎？）不認識，只知道他是議長
      而已，其他沒有任何交情。」、「（你向白文進、阮文筆
      等人買票的錢，其來源？）是鄉長曾文勳交給我的」、「
      （他是何時交給你的？）．．．我正在我家騎樓看電視，
      他突然出現，然後就拿五萬元放在我的口袋，並說『白閔
      傑，幫忙一下』等語，就離開了。」、「（曾文勳是開車
      來你店裡嗎？）是開車的，是黑色的，裕隆CEFIRO的。」
      、「（你與曾文勳是否有任何恩怨關係?)沒有。」等語明
      確（見原審卷48、140至143頁）。
    2.證人即同案被告蔡宗智於本院100年11月9日審理中，亦到
      庭結證稱：「（98年12月5日彰化縣縣議員選舉第一選區
      ，你有無投票權？）沒有。（你沒有投票權的原因為何？
      ）我的戶籍在田尾鄉。（你在98年12月2日你說被告有一
      天下午3、4點有去找你，拿五萬元給你，確實的時間為何
      ？）時隔那麼久，我沒有辦法確定是哪一天，已經忘記了
      。（他拿五萬元給你，當時是如何跟你說的？）時隔太久
      ，我沒有辦法再一一陳述。（檢察官偵訊時，你說被告拿
      衣服去你那裡洗，拿五萬元給你，說支持一下白閔傑，當
      時他拿五萬元的實際情形為何？）他確實有拿五萬元給我
      ，他跟我說一號拜託你一下，情形大約是這樣。（當時你
      說錢是一票五百元，是你自己作主的，檢察官問你被告是
      否這樣說，你說五百元是行情，被告沒有交代那麼多，被
      告就說這個拜託一下，實際情形究竟如何？）通常拿錢給
      你買票，不可能交代你怎麼做。（前述筆錄記載被告有交
      代你找認識的人，你跟檢察官爭執不是買票，是支持，實
      際情形如何？）在我的感覺支持跟買票是一樣的事情，沒
      什麼兩樣。（那你當時為何爭執不是買票，是支持？）時
      隔太久，我也想不起來，當時為何會有這樣的爭執。…（
      一審訊問時，你說對賄選買票的部分不爭執，與檢察官偵
      訊時你對買票有爭執，為何前後供述不一？）我認為支持
      與買票是等號，應該是檢察官說是買票，我說是支持，是
      言語上的爭執，才會有這樣的不同。…（你當時說被告拿
      錢給你後就走了，交錢的過程是否如此？）是的。…（請
      求審判長提示原審卷第143頁99年7月1日審判筆錄，你前
      後說法有矛盾，受命法官問你你指證被告買票，是否有誣
      陷被告的意思，你本來說被告拿錢給你後，沒有說什麼就
      走了，原審又說是拿五萬元拜託你買票，實情究係為何？
      ）他拿五萬元給我，是說拜託支持一下，我就向親友買票
      ，你問我支持與買票有何不同，我也沒辦法說明。樁腳拿
      到錢，拿錢給樁腳的人，不可能交代向某人買票或買多少
      錢，事實上不可能這樣說。…（你說支持就是等於買票，
      是你主觀上的認定，還是有證據可以證明？）如果是拿衛
      生紙或原子筆來，那就是支持，但他拿五萬元來，就是買
      票的意思。（一票多少錢是誰決定的？）我自己決定的。
      （向誰買票，是誰決定的？）是我自己決定的，為了要讓
      票開出來漂亮一點，我一定去找自己的親朋好友請他們幫
      忙，看他們有多少票，就拿多少錢拜託他們，拜託他們支
      持一號。（你拿到這五萬元的時候，是否想過不是要你買
      票支持，還有其他的方法如購買紀念品或做文宣品支持候
      選人？）沒有想過。（檢察官問：你用一票五百元去買票
      ，是依何標準決定的？）那時候大部分的行情都是一票五
      百元，我就決定以一票五百元去買票。（你買了幾票？）
      我向一、二十戶買票，每戶裡面有投票權的人有幾人則不
      等。…（審判長問：當初你拿錢給他們的時候，有無告訴
      他們要支持誰？）當時有說拜託支持一號，至於錢的來源
      通常都不會講。…（審判長問：你自己會做文宣嗎？）不
      會。（被告拿五萬元給你的時候，你是否會想到要做文宣
      ？）不會。（你是否有在做紀念品買賣？）沒有。（被告
      拿五萬元給你，你是否會想到要買紀念品？）不會。（被
      告拿五萬元給你，你直接想到就是要去買票？）對。」等
      語明確（見本院更審卷190至193頁反面）。
    3.是本件證人即同案被告蔡宗智對被告曾文勳所為有交付5
      萬元替白閔傑買賣之指證，均始終如一。參以證人蔡宗智
      與候選人白閔傑及其父白鴻森並不認識，且無任何交情等
      情，業據證人蔡宗智證述如前，證人蔡宗智自不可能自已
      出錢為候選人白閔傑買票賄選。反觀被告曾文勳於原審及
      本院審理中均不爭執其與候選人白閔傑之父白鴻森曾同為
      彰化縣議會議員，彼等間有交情，且知悉候選人白閔傑競
      選彰化縣第十七屆議員，是被告曾文勳自有出錢為候選人
      白閔傑買票賄選之動機。而彰化縣花壇鄉公所提供給被告
      曾文勳之座車係CEFIRO牌國產車，亦為被告曾文勳所不爭
      （見原審卷48頁反面），復與證人蔡宗智描述被告曾文勳
      前來交付賄選款項所乘座之車輛為同型車，可見證人蔡宗
      智所證尚非虛妄。再者，被告曾文勳常到證人蔡宗智經營
      之洗衣店託洗衣服，與證人蔡宗智素有往來，彼此間並無
      仇怨，證人蔡宗智自無干冒偽證之刑責，而為虛偽之陳述
      。且被告曾文勳係有鄉長資歷且時任鄉長掌有地方政治實
      權之人，一般民眾對其奉承猶恐不及，焉有恣意誣陷而開
      罪於地方首長，並自陷於不義之理，是證人蔡宗智對被告
      曾文勳所為之指證，應具憑信性。
    4.關於被告曾文勳究有無交付賄款要證人蔡宗智幫忙買票賄
      選乙節，經原審法院囑託法務部調查局進行測謊後，證人
      蔡宗智之施測結果為：「二、蔡宗智稱：(一)去（98）年縣
      議員選舉，曾文勳有叫渠幫忙白閔傑買票賄選；(二)曾文勳
      有將幫忙白閔傑買票賄選的錢交給渠。上述問題經測試均
      無情緒波動反應，研判未說謊。」，業經法務部調查局99
      年6月2日調科參字第09900245260號測謊報告書及相關測
      謊鑑定過程參考資料記載明確（見原審卷83至109頁），
      可以佐證證人蔡宗智所指證被告曾文勳確實交付用以行賄
      交付選民之賄款5萬元予伊，並要求為彰化縣議會議員候
      選人白閔傑行賄買票等情，並非謊言而係真實不虛。而被
      告曾文勳於受測過程，經詢以「去（98）年縣議員選舉，
      渠沒有叫蔡宗智幫忙白閔傑買票賄選」時，測試則呈情緒
      波動反應，為法務部調查局施測人員研判其有說謊，並經
      明載於上開測謊報告書（原審卷83頁），益徵證人蔡宗智
      所指上情，確非虛妄。
    5.被告曾文勳雖於上開測謊時對於「渠沒有交五萬元給蔡宗
      智幫忙白閔傑買票賄選」詢問項目，因未獲致明確生理反
      應圖形，而無法研判有無說謊，然證人蔡宗智所指上情於
      施測後既經認定無說謊反應，被告對於「沒有叫蔡宗智幫
      忙白閔傑買票賄選」呈說謊反應，並參酌上開論述之事證
      ，可以認定證人蔡宗智所指非虛，則縱無法研判被告對於
      「渠沒有交五萬元給蔡宗智幫忙白閔傑買票賄選」此一詢
      問事項有無說謊，亦無足生影響於證人蔡宗智所指上情之
      認定。
    6.綜合上述，足認被告曾文勳確有於98年11月20日左右之某
      日交付5萬元給證人蔡宗智，並指示蔡宗智替當時之縣議
      員候選人1號白閔傑買票賄選，被告所辯，係屬卸責之詞
      ，不足採信。
  (六)按證人之陳述有部分前後不符，或相互間有所歧異時，或因
    記憶淡忘、或事後迴護被告、或因其他事由所致，究竟何者
    為可採，法院仍得本其自由心證予以斟酌，非謂一有不符或
    矛盾，即應認其全部均為不可採信（最高法院74年台上字第
    1599號判例要旨、90年度台上字第6078號判決要旨參照）；
    況認事採證、證據之取捨及證據證明力之判斷，俱屬事實審
    法院之職權，苟無違證據法則，自不能指為違法；是供述證
    據前後雖有差異或矛盾，事實審法院非不可本於經驗及論理
    法則，斟酌其他情形，作合理之比較，定其取捨；其就供述
    證據之一部，認為真實者，予以採取，亦非法則所不許。因
    之，證人供述之證據，前後縱有差異，事實審法院依憑證人
    前後之供述證據，斟酌其他證據，本於經驗法則與論理法則
    ，取其認為真實之一部，作為論罪之證據，自屬合法（最高
    法院90年度台上字第6943號判決意旨參照）。本件證人蔡宗
    智於偵查關於被告曾文勳交付上開賄選款項之時間，係具結
    證稱：「時間大約是11月20日左右」，而於原審審理時另具
    結證稱：「我回憶起是98年11月20日下午3、4點時」，兩者
    間並不相同，然人之記憶會隨著時間之推移，而逐漸遺忘係
    屬常理，實無可能於與案發時隔更為久遠之原審99年7月1日
    審理期日），反而明確指證具體之時間，此顯與人之記憶常
    理相違，是證人蔡宗智於原審所為關於被告曾文勳係於「98
    年11月20日」交付賄款予其收受之證述既悖於常情，自難採
    信；且對於證人蔡宗智於原審之所以明確證稱係「98年11月
    20日」，其於本院審理時亦表示「我要到原審出庭，有可能
    有看到起訴書，起訴書上面明載為98年11月20日」等語（見
    本院更審卷191頁），故本案應以證人蔡宗智於偵查中證述
    之時間點較為可採。
  (七)至於證人李金流、王進義、陳賢城等人於原審審理時所稱有
    於98年11月20日與被告曾文勳共同出遊乙節縱屬真實，亦僅
    能證明渠等確有於該日與曾文勳一同出遊而已，另卷附感謝
    狀，亦僅能證明被告曾文勳曾捐助香油錢予補天宮，均無從
    據以推翻被告曾文勳曾於「98年11月20日左右之某日」確有
    交付5萬元賄選款項予證人蔡宗智，要求證人蔡宗智為賄選
    行為之事實，是證人李金流、王進義、陳賢城等人及感謝狀
    均不足為被告曾文勳有利之認定。
二、綜上所述，被告曾文勳所辯，均屬臨訟飾卸之詞，無從採信
    ，本件罪證明確，被告曾文勳犯行堪以認定。
、論罪及法律適用部分：
一、按投票行賄罪之處罰分別規定於刑法第144條及公職人員選
    舉罷免法第99條第1項，而本件係公職人員選舉罷免法第2條
    之規定之地方公職人員選舉，公職人員選舉罷免法第99條第
    1項自屬刑法第144條之特別法，依特別法優於普通法之規定
    ，應優先適用公職人員選舉罷免法。次按刑法於94年2月2日
    修正公布（94年7月1日施行）刪除連續犯規定之同時，對於
    合乎接續犯或包括的一罪之情形，為避免刑罰之過度評價，
    已於立法理由說明委由實務以補充解釋之方式，發展接續犯
    之概念，以限縮數罪併罰之範圍。而多次投票行賄行為，在
    刑法刪除連續犯規定之前，通說係論以連續犯。鑑於公職人
    員選舉，其前、後屆及不同公職之間，均相區隔，選舉區亦
    已特定，以候選人實行賄選為例，通常係以該次選舉當選為
    目的。是於刪除連續犯規定後，苟行為人主觀上基於單一之
    犯意，以數個舉動接續進行，而侵害同一法益，在時間、空
    間上有密切關係，依一般社會健全觀念，難以強行分開，在
    刑法評價上，以視為數個舉動之接續實行，合為包括之一行
    為予以評價，較為合理，於此情形，即得依接續犯論以包括
    之一罪。否則，如係分別起意，則仍依數罪併合處罰，方符
    立法本旨（最高法院99年度第5次刑事庭會議決議參照）。
二、查彰化縣第17屆縣議員選舉期間，被告曾文勳交付同案被告
    蔡宗智賄選現金5萬元，同案被告蔡宗智乃基於與被告曾文
    勳共同對於有投票權人，交付賄賂而約其投票權為一定行使
    之犯意聯絡，再將部分賄選現金分別交付如附表所示之白文
    進等19人買票，無非係為使彰化縣縣議員侯選人白閔傑當選
    ，渠等主觀上顯係基於單一犯意聯絡為之，渠等在彰化縣第
    17屆縣議員選舉期間，先後向如附表所示之有投票權人交付
    賄款之買票行為，僅侵害同一之選舉法益，且在時間、空間
    上有密切關係，依一般社會健全觀念，難以強行分開，在刑
    法評價上，以視為數個舉動之接續實行，合為包括之一行為
    予以評價，較為合理，依上說明，應屬接續犯，而論以一罪
    。是核被告曾文勳將賄選現金5萬元交付蔡宗智，再由蔡宗
    智對於如附表所示之有投票權人交付賄賂，約定其等於上開
    選舉投票予本次彰化縣第17屆縣議員侯選人白閔傑，所為係
    犯公職人員選舉罷免法第99條第1項對於有投票權之人，交
    付賄賂，而約其投票權為一定之行使罪。
三、再按所謂「集合犯」，係指立法者所制定之犯罪構成要件中
    ，本即預定有數個同種類行為而反覆實行之犯罪而言。故是
    否集合犯之判斷，客觀上應斟酌法律規範之本來意涵、實現
    該犯罪目的之必要手段、社會生活經驗中該犯罪必然反覆實
    行之常態及社會通念等；主觀上則視其反覆實行之行為是否
    出於行為人之單一犯意，並秉持刑罰公平原則，加以判斷。
    而公職人員選舉罷免法第99條第1項交付賄賂罪之犯罪主體
    ，並不以候選人為限；其犯罪態樣亦不衹一端，由該罪構成
    要件之文義衡之，實無從憑以認定立法者本即預定該犯罪之
    本質，必有數個同種類行為，而反覆實行之集合犯行，故上
    開投票賄選罪，尚非集合犯之罪。準此，公訴意旨認被告曾
    文勳之犯行應以集合犯論以一罪云云，容有誤會。
四、又期約賄賂之前階段行為為交付賄賂之後行為所吸收，不另
    成立期約賄賂罪。彰化縣第17屆縣議員選舉期間，被告曾文
    勳交付同案被告蔡宗智賄選現金5萬元，同案被告蔡宗智乃
    基於與被告曾文勳共同對於有投票權人，交付賄賂而約其投
    票權為一定行使之犯意聯絡，再將部分賄選現金分別交付如
    附表所示之白文進等19人買票，被告曾文勳與同案被告蔡宗
    智間，具有犯意之聯絡及行為之分擔，應依刑法第28條之規
    定論以共同正犯。上訴意旨主張可論以教唆犯云云，自無足
    取。
五、原審認被告曾文勳罪證明確而予以論罪科刑，固非無見，惟
    被告曾文勳之所為，應依接續犯論以包括之一罪，原審依集
    合犯論以一罪，其適用法律尚有未洽。被告上訴意旨略以：
    (一)原判決僅憑證人蔡宗智不利於被告之自白即認定被告之罪
    刑，而未調查其他補強證據，顯有判決不適用法令之違法；
    (二)調查局之測謊報告並無證據能力，又經測謊鑑定結果，被
    告對於「渠沒有交付五萬元給蔡宗智幫忙白閔傑買票賄選」
    之問題，因未獲明確生理反應圖形，無法研判有無說謊，可
    見被告並未有交付款項予蔡宗智之行為，原判決捨此利於被
    告之證據而不論，亦有判決不載理由之違誤；(三)是否僅能論
    以教唆犯云云。惟本件除證人蔡宗智不利於被告之自白外，
    並參酌被告曾文勳與候選人白閔傑及其父白鴻森，暨證人蔡
    宗智之關係，復據證人白文進、阮文筆、徐淑珍、陳錫明、
    陳民安、黃荷琇、林秋冬、許朝隆、李耀家、黃瑞松、廖雪
    雲、黃萬、盧梓發、楊呂彩鑾、羅景倫、鄭銀耳、徐國鈞、
    徐秀華、陳太山等19人各於警詢及偵查中指證明確（見98年
    選偵字第113號卷、彰化縣警察局彰化分局彰警分偵字第098
    0038084號、0000000000號刑案偵查卷宗），且有已交付之
    賄款合計4萬2千元及剩餘預備用以交付之賄賂現金8千元扣
    案可稽，並有證人蔡宗智對於所指被告涉有本件犯行進行測
    謊後，研判其未說謊，及被告對於「沒有叫蔡宗智幫忙白閔
    傑買票賄選」呈說謊反應之施測報告資為佐證，已足認被告
    確涉有本件買票賄選犯行；再施測結果中關於「渠沒有交付
    五萬元給蔡宗智幫忙白閔傑買票賄選」問題，雖無法研判被
    告有無說謊，然此尚無從據為有利被告之認定，業如前述；
    另按以自己共同犯罪之意思，參與實施犯罪構成要件以外之
    行為，或以自己共同犯罪之意思事前同謀，而由其中一部分
    人實施犯罪之行為者，均為共同正犯，業經司法院大法官著
    有釋字第109號解釋。從而共同正犯之間，非僅就其自己實
    施之行為負責，並應在犯意聯絡之範圍內，對於其他共同正
    犯所實施之行為，共同負責，有最高法院93年度台上字第35
    32號判決可資參照。本案投票行賄行為雖係由證人蔡宗智直
    接交付賄款向選民賄選，然實際調度賄選資金並交付賄款予
    證人蔡宗智以供蔡宗智行賄之人，則為被告曾文勳，其既決
    策行賄、調度資金並交付賄款予行賄之人，所為已屬賄選之
    部分行為，凡以自己共同犯罪之意思參與者，均為投票行賄
    罪之共同正犯，自難再以教唆犯論擬，是此部分上訴所指，
    亦難採取。被告上訴所指固均無足取，惟原判決既有前揭可
    議，即屬無可維持，仍應由本院將原判決關於被告曾文勳部
    分予撤銷改判。爰審酌選舉乃民主政治最重要之表徵，其攸
    關一國政治良窳甚鉅，而賄選為嚴重破壞民主機制之正常運
    作及選舉公平性之主要根源，被告曾文勳身為地方自治團體
    之鄉長，不知為民表率，竟與鄉民蔡宗智為上開投票行賄犯
    行，輕忽法紀，妨害選舉之公正性，犯後並否認犯行，毫無
    悔意，本應從重量刑，惟斟酌被告曾文勳因與候選人白閔傑
    之父白鴻森交好，囿於人情而為本件犯行，及其犯罪之動機
    、手段、所生之危害等一切情狀，量處如主文第二項所示之
    刑。又被告所犯公職人員選舉罷免法第99條第1項之對於有
    投票權之人，交付賄賂，而約其投票權為一定之行使罪，既
    經宣告有期徒刑之刑，應併依公職人員選舉罷免法第113條
    第3項、刑法第37條第2項之規定，宣告褫奪公權4年。
六、就沒收部分：
  (一)就附表所示白文進等19人之42000元受賄款部分：
    按公職人員選舉罷免法第99條第3項規定：預備或用以行求
    期約或交付之賄賂，不問屬於犯人與否，沒收之。此項沒收
    為刑法第38條沒收之特別規定，採絕對義務沒收主義，祇要
    係預備或用以行求期約或交付之賄賂，不論是否屬於被告所
    有或已否扣案，法院均應宣告沒收，並無自由裁量之餘地。
    但如其賄賂已交付予有投票權之人收受，因收受者係犯刑法
    第143條第1項之投票受賄罪，其所收受之賄賂應依同法條第
    2項規定沒收之，如全部或一部不能沒收時，追徵其價額。
    故犯投票行賄罪者，其已交付之賄賂固應依刑法第143條第2
    項之規定，於其對向共犯所犯投票受賄罪之從刑宣告沒收、
    追徵，而毋庸再依上開規定重複宣告沒收。但若對向共犯（
    即收受賄賂者）所犯投票受賄罪嫌業經檢察官依刑事訴訟法
    第253條規定為不起訴處分，或依同法第253條之1為緩起訴
    處分確定者，則收受賄賂之對向共犯既毋庸經法院審判，其
    所收受之賄賂即無從由法院依刑法第143條第2項之規定宣告
    沒收、追徵。至刑事訴訟法第259條之1雖規定：檢察官依同
    法第253條或第253條之1為不起訴或緩起訴之處分者，對供
    犯罪所用、供犯罪預備或因犯罪所得之物，以屬於被告者為
    限，「得」單獨聲請法院宣告沒收。惟其特別限制供犯罪所
    用、供犯罪預備或因犯罪所得之物，且必須「屬於被告者」
    ，始「得」由檢察官聲請法院宣告沒收，係採相對義務沒收
    主義，與前揭公職人員選舉罷免法第99條第3項規定「不問
    屬於犯人與否」均沒收之，其範圍並不相同。而該法條用語
    既曰「得」，而非曰「應」，則檢察官是否依該條規定單獨
    聲請法院宣告沒收，仍有裁量權，若檢察官未依上述規定單
    獨聲請法院宣告沒收，則法院自仍應依公職人員選舉罷免法
    第99條第3項之規定，將犯投票行賄罪者所交付之賄賂，於
    投票行賄罪之本案予以宣告沒收，始符立法本旨（最高法院
    99年度台上字第4787號判決意旨參照）。故若檢察官對於已
    為緩起訴處分之投票受賄罪之被告，就屬被告所有之因犯罪
    所得之物，已單獨聲請法院宣告沒收者，對於犯投票行賄罪
    之被告而言，自毋庸再依上開規定重複宣告沒收。本件對於
    如附表所示之白文進等19人所收受之賄款共42000元，於白
    文進等9人經檢察官為緩起訴處分確定後，就該扣案之42000
    元賄款，業經臺灣彰化地方法院檢察署檢察官向臺灣彰化地
    方法院聲請裁定沒收，並經該院以100年度聲字第426號裁定
    沒收確定並經檢察官執行完畢等情，有臺灣彰化地方法院檢
    察署100年5月31日彰檢文執丙100執他665字第23301號函及
    所附100年度聲字第426號裁定1件、扣押（沒收）物品處分
    命令2件附卷可稽，故就上開扣案之42000元賄款，自毋庸再
    予本案宣告沒收。
  (二)就蔡宗智所交出扣案之預備行賄所用之8000元部分：
    按共同正犯預備或用以行求期約或交付之賄賂為新台幣時，
    因係合併計算，為避免執行時發生重複沒收之情形，故各共
    同正犯之間係採連帶沒收主義，於裁判時應諭知被告共同犯
    罪所得之財物應與其他共同正犯連帶沒收之。但若共同正犯
    預備或用以行求期約或交付賄賂（如現金）之全部或一部業
    經扣案，則該扣案部分之應沒收物既無發生重複執行沒收之
    虞，即無適用共同正犯連帶沒收主義之餘地。依公職人員選
    舉罷免法第99條第3項規定宣告沒收時，僅須對於未扣案部
    分賄賂諭知共同正犯連帶沒收之旨，而就已扣案部分款項逕
    依上述規定宣告沒收即可，無庸一併諭知與其他共同正犯連
    帶沒收（最高法院98年度台上字第7877號判決意旨參照）。
    本件同案被告蔡宗智主動交出之8000元，為被告曾文勳、同
    案被告蔡宗智共同預備用以交付之賄賂，業據同案被告蔡宗
    智供陳明確，故該扣案之8000元，應依公職人員選舉罷免法
    第99條第3項之規定，分別於其等本案所犯投票交付賄賂罪
    項下宣告沒收，而此筆款項業經同案被告蔡宗智主動交出查
    扣在案，應無發生重複執行沒收之虞，揆諸上開判決意旨，
    爰不為連帶沒收之諭知，附此敘明。
七、末應說明者，係本件證人即同案被告蔡宗智於如附表所示之
    時、地，依每票500元及每位收賄者所可掌握之投票數計算
    ，交付白文進、阮文筆、徐淑珍、陳錫明、陳民安、黃荷琇
    、林秋冬、許朝隆、李耀家、黃瑞松、廖雪雲、黃萬、盧梓
    發、楊呂彩鑾、羅景倫、鄭銀耳、徐國鈞、徐秀華、陳太山
    等19人賄款，並要求其等投票支持白閔傑，而為一定投票權
    之行使，白文進等19人亦均加以收受，其中除白文進係獨自
    1人收受500元，故其自僅成立投票受賄罪外，其餘阮文筆、
    徐淑珍、陳錫明、陳民安、黃荷琇、林秋冬、許朝隆、李耀
    家、黃瑞松、廖雪雲、黃萬、盧梓發、楊呂彩鑾、羅景倫、
    鄭銀耳、徐國鈞、徐秀華、陳太山等18人（下稱阮文筆等18
    人），除收受自己本身之受賄款外，尚有收受其等家人或朋
    友之賄款，則就本案而言，阮文筆等18人除涉犯投票受賄罪
    外，是否另犯其他罪？經查：
  (一)茲應先認定者，係阮文筆等18人自證人蔡宗智處收受其等家
    人或朋友之賄款之行為，係基於何意思為之？查本件依前揭
    證人蔡宗智及阮文筆等18人所為供述以觀，可知證人蔡宗智
    之所以替白閔傑買票，係基於被告曾文勳之請求並有交付5
    萬元現金，而阮文筆等18人基於與證人蔡宗智認識之故，乃
    同意蔡宗智之買票請託收受賄款，且參酌蔡宗智交付買票款
    之過程僅詢問其等家人或可掌握之票數，並阮文筆等18人與
    白閔傑之間並無特別之親戚或利害關係等情，應可認定其等
    收受蔡宗智所交付之賄款，係基於收受買票款之意思，亦即
    係基於幫助家人及朋友收受蔡宗智所交付之買票款之意思而
    為之，而非基於與蔡宗智共同向家人及朋友買票之意思而為
    之。從而，就本件而言，阮文筆等18人為家人及朋友收受蔡
    宗智所交付買票款之行為，充其量僅得論以投票受賄罪之幫
    助犯，而不得論以投票行賄罪之共犯，合先敘明之。
  (二)次按公職人員選舉罷免法第99條第1項之投票行賄罪，乃刑
    法第144條投票行賄罪之特別法，以對於有投票權之人，行
    求、期約或交付賄賂或其他不正利益，而約其不行使投票權
    或為一定之行使者，為構成要件。其行求、期約、交付行為
    ，係屬階段行為，倘屬最後階段之交付賄賂行為，除須有交
    付之對象，即有投票權之收受賄賂者外，且必已完成交付之
    行為，始足當之，否則仍屬期約或行求之階段。又因收受賄
    賂之有投票權人，刑法第143條亦設有投票受賄罪之處罰規
    定，二者乃必要共犯中之對向犯，以彼此之間相互對立之意
    思，業經合致而成立犯罪（最高法院100年度台上字第2072
    號判決意旨參照）。故成立投票受賄罪之正犯者，須其與投
    票行賄罪之行為人就投票權之行使或不行使及賄賂或不正利
    益之交付等，已有意思之合致者，始足當之。倘行為人與投
    票行賄人間未曾有任何意思合致存在，其自無成立投票受賄
    罪可言。
  (三)本件經查阮文筆等18人替其等之家人或朋友所收受由蔡宗智
    所交付之賄款，其等均尚未告知或交付該賄款給家人或朋友
    ，且其等之家人或朋友亦均不知道阮文筆等18人有幫助收受
    投票賄款之行為，故就本件而言，如阮文筆等18人之家人或
    朋友（詳如附表之「備註」欄所示）等人，尚均不該當刑法
    第143條第1項所規定之投票受賄罪，而均不得以該罪相繩。
  (四)又刑法上之幫助犯，以正犯已經犯罪為構成要件，故幫助犯
    無獨立性，如無他人犯罪行為之存在，幫助犯即無由成立（
    最高法院60年台上字第2159號判例意旨參照）。本件阮文筆
    等18人為家人及朋友收受蔡宗智所交付買票款之行為，僅得
    論以投票受賄罪之幫助犯乙節，業如前述，然因如附表「備
    註」欄所示之阮文筆等18人之家人或朋友均不該當刑法投票
    受賄罪之正犯乙情，亦如前述，則就阮文筆等18人而言，自
    亦無由成立刑法投票受賄罪之幫助犯，末此敘明。
肆、據上論斷，應依刑事訴訟法第369條第1項前段、第364條、
    第299條第1項前段，公職人員選舉罷免法第99條第1項、第3
    項、第113條第3項，刑法第11條、第28條、第37條第2項，
    判決如主文。
本案經檢察官卓春蓮到庭執行職務。
中    華    民    國    100    年    11    月    30    日
            刑事第三庭    審判長法  官  王  增  瑜
                                法  官  曾  佩  琦
                                法  官  李  悌  愷
以上正本證明與原本無異。
如不服本判決應於收受送達後十日內向本院提出上訴書狀，其未
敘述上訴之理由者，並得於提起上訴後十日內向本院補提理由書
（均須按他造當事人之人數附繕本）「切勿逕送上級法院」。
                                書記官  陳  妙  瑋
中    華    民    國    100    年    11    月    30    日
附表：
┌──┬────┬─────────────┬─────┬─────────┐
│編號│行賄對象│行 賄 時 間 、 地 點      │ 行賄金額 │備註              │
│    │        │                          │（新台幣）│                  │
├──┼────┼─────────────┼─────┼─────────┤
│ 01 │白文進  │於98年11月24日7時許，在白 │500元     │白文進1票         │
│    │        │文進位於彰化縣花壇鄉文德村│          │                  │
│    │        │宏宅街122號住處。         │          │                  │
├──┼────┼─────────────┼─────┼─────────┤
│ 02 │阮文筆  │於98年11月24日7時許，在阮 │2,500元   │阮文筆及家人阮泗海│
│    │        │文筆位於彰化縣花壇鄉文德村│          │、張關雎、阮仁佑（│
│    │        │宏宅街121巷12號住處。     │          │已改名為阮敬淵）、│
│    │        │                          │          │阮思綺等共5票。   │
├──┼────┼─────────────┼─────┼─────────┤
│ 03 │徐淑珍  │於98年12月2日10時許，在徐 │1,500元   │徐淑珍及家人蔡秀欣│
│    │        │淑珍位於彰化縣花壇鄉文德村│          │、蔡文賢等共3票。 │
│    │        │宏宅街149號住處。         │          │                  │
├──┼────┼─────────────┼─────┼─────────┤
│ 04 │陳錫明  │於98年11月20日後某日某時許│1,500元   │陳錫明及家人陳建宏│
│    │        │，在蔡宗智位於彰化縣花壇鄉│          │、陳儷娟等共3票。 │
│    │        │文德村宏宅街149號住處。   │          │                  │
├──┼────┼─────────────┼─────┼─────────┤
│ 05 │陳民安  │於98年11月20日後某日某時許│2,500元   │陳民安及家人詹美娥│
│    │        │，在蔡宗智位於彰化縣花壇鄉│          │、陳柏宇、陳柏凱、│
│    │        │文德村宏宅街149號住處。   │          │陳柏政等共5票。   │
├──┼────┼─────────────┼─────┼─────────┤
│ 06 │黃荷琇  │於98年11月20日後某日某時許│1,500元   │黃荷琇及家人沈韋廷│
│    │        │，在黃荷琇住於彰化縣花壇鄉│          │、沈彥佑等共3票。 │
│    │        │文德村宏宅街175號住處。   │          │                  │
├──┼────┼─────────────┼─────┼─────────┤
│ 07 │林秋冬  │於98年11月20日後某日某時許│3,000元   │林秋冬及家人陳秀如│
│    │        │，在蔡宗智位於彰化縣花壇鄉│          │、林延任、林延峰、│
│    │        │文德村宏宅街149號住處。   │          │林延啟、陳家琪等共│
│    │        │                          │          │6票。             │
├──┼────┼─────────────┼─────┼─────────┤
│ 08 │許朝隆  │於98年11月20日後某日某時許│3,500元   │許朝隆及家人王玉微│
│    │        │，在蔡宗智位於彰化縣花壇鄉│          │、許純宜、許仕坪、│
│    │        │文德村宏宅街149號住處。   │          │許仕青、陳慧萍、許│
│    │        │                          │          │雯宜等共7票。     │
├──┼────┼─────────────┼─────┼─────────┤
│ 09 │李耀家  │於98年11月20日後某日某時許│1,500元   │李耀家及家人李清波│
│    │        │，在蔡宗智位於彰化縣花壇鄉│          │、楊琇褣等共3票。 │
│    │        │文德村宏宅街149號住處。   │          │                  │
├──┼────┼─────────────┼─────┼─────────┤
│ 10 │黃瑞松  │於98年11月20日後某日某時許│1,000元   │黃瑞松及家人許孟麗│
│    │        │，在黃瑞松位於彰化縣花壇鄉│          │等共2票。         │
│    │        │文德村宏宅街121巷28號住處 │          │                  │
│    │        │。                        │          │                  │
├──┼────┼─────────────┼─────┼─────────┤
│ 11 │廖雪雲  │於98年11月20日後某日某時許│3,500元   │廖雪雲及家人林文欽│
│    │        │，在彰化縣花壇鄉某處所。  │          │、林淑惠、林文琴、│
│    │        │                          │          │林杏裕、林倩怡、林│
│    │        │                          │          │取俊等共7票。     │
├──┼────┼─────────────┼─────┼─────────┤
│ 12 │黃萬    │於98年11月20日後某日某時許│4,000元   │黃萬及家人吳英桃、│
│    │        │，在蔡宗智位於彰化縣花壇鄉│          │黃俊龍、妻兄吳維讀│
│    │        │文德村宏宅街149號住處門口 │          │等共4票，另外係有 │
│    │        │。                        │          │投票權之綽號「金海│
│    │        │                          │          │」及「東仔」2家共4│
│    │        │                          │          │票。              │
├──┼────┼─────────────┼─────┼─────────┤
│ 13 │盧梓發  │於98年11月20日後某日某時許│5,000元   │盧梓發及家人邱秀敏│
│    │        │，在蔡宗智位於彰化縣花壇鄉│          │、盧張彩虹、盧梓材│
│    │        │文德村宏宅街149號住處。   │          │、楊伸、盧基仁、盧│
│    │        │                          │          │健文、盧國芳等共8 │
│    │        │                          │          │票；另外不詳姓名之│
│    │        │                          │          │家人或朋友2票。   │
├──┼────┼─────────────┼─────┼─────────┤
│ 14 │楊呂彩鑾│於98年11月20日後某日某時許│1,000元   │楊呂彩鑾及家人楊建│
│    │        │，在蔡宗智位於彰化縣花壇鄉│          │助等共2票。       │
│    │        │文德村宏宅街149號住處。   │          │                  │
├──┼────┼─────────────┼─────┼─────────┤
│ 15 │羅景倫  │於98年11月20日後某日某時許│1,500元   │羅景倫及家人蔡幸芳│
│    │        │，在羅景倫位於彰化縣花壇鄉│          │、羅敬凱等共3票。 │
│    │        │文德村宏宅街155號住處。   │          │                  │
├──┼────┼─────────────┼─────┼─────────┤
│ 16 │鄭銀耳  │於98年11月20日後某日某時許│2,500元   │鄭銀耳及家人鄭昶紳│
│    │        │，在蔡宗智位於彰化縣花壇鄉│          │、鄭惠娟、鄭世峰、│
│    │        │文德村宏宅街149號住處。   │          │鄭世通等共5票。   │
├──┼────┼─────────────┼─────┼─────────┤
│ 17 │徐國鈞  │於98年11月20日後某日某時許│1,000元   │徐國鈞及家人李湘春│
│    │        │，在蔡宗智位於彰化縣花壇鄉│          │等共2票。         │
│    │        │文德村宏宅街149號住處。   │          │                  │
├──┼────┼─────────────┼─────┼─────────┤
│ 18 │徐秀華  │於98年11月20日後某日某時許│1,500元   │徐秀華及家人王阡惠│
│    │        │，在徐秀華位於彰化縣花壇鄉│          │、王淑年等共3票。 │
│    │        │文德村宏宅街147號住處。   │          │                  │
├──┼────┼─────────────┼─────┼─────────┤
│ 19 │陳太山  │於98年11月20日後某日某時許│3,000元   │陳太山及家人陳賴淑│
│    │        │，在彰化縣花壇鄉文德村宏宅│          │娟、陳靜麗、陳義雄│
│    │        │街社區某處所。            │          │、陳靜惠、陳靜枝等│
│    │        │                          │          │共6票。           │
└──┴────┴─────────────┴─────┴─────────┘
附錄：
公職人員選舉罷免法第99條
對於有投票權之人，行求期約或交付賄賂或其他不正利益，而約
其不行使投票權或為一定之行使者，處 3 年以上 10 年以下有
期徒刑，得併科新臺幣1 百萬元以上 1 千萬元以下罰金。
預備犯前項之罪者，處 1 年以下有期徒刑。
預備或用以行求期約或交付之賄賂，不問屬於犯人與否，沒收之
。
犯第 1 項或第 2 項之罪，於犯罪後六個月內自首者，減輕或免
除其刑；因而查獲候選人為正犯或共犯者，免除其刑。
犯第 1 項或第 2 項之罪，在偵查中自白者，減輕其刑；因而查
獲候選人為正犯或共犯者，減輕或免除其刑。